【裁判字號】    99,勞訴,33
【裁判日期】    990507
【裁判案由】    給付退休金差額
【裁判全文】
臺灣臺北地方法院民事判決              99年度勞訴字第33號
原      告  甲○○
訴訟代理人  黃奉彬律師
被      告  中國合成橡膠股份有限公司
法定代理人  丁○○
訴訟代理人  乙○○
            丙○○
上列當事人間請求給付退休金差額事件，本院於中華民國99年4
月20日言詞辯論終結，判決如下：
    主      文
被告應給付原告新臺幣壹佰肆拾玖萬伍仟元，及自民國九十七年
二月一日起至清償日止，按年利率百分之五計算之利息。
訴訟費用由被告負擔。
本判決第一項所命給付，於原告以新臺幣伍拾萬元為被告預供擔
保後得假執行。但被告如以新臺幣壹佰肆拾玖萬伍仟元為原告預
供擔保後，得免為假執行。
    事實及理由
一、原告主張：
    原告自民國74年10月15日起受僱於被告，嗣於89年3月1日依
    被告之指示外調至被告關係企業即中橡（馬鞍山）化學工業
    有限公司/中橡（鞍山）化學工業有限公司（以下簡稱中橡
    《馬鞍山》公司）任職，迄至97年1月31日方返任被告公司
    並辦理退休，年資總計22年3個月又17天，依被告內部規定
    原告得領取之退休金基數為37.5。原告於辦理退休前180日
    ，係奉派在中橡（馬鞍山）公司任職，依被告公司89年間
    1.1版之「職工派駐大陸地區管理辦法」（以下簡稱派駐管
    理辦法）規定，原告於派駐大陸期間，被告對原告仍具有人
    事指揮調動及獎懲考核權限，而原告薪資除國內正常薪資外
    ，並包括駐大陸津貼在內，是以原告每月向中橡（馬鞍山）
    公司領取新臺幣（下同）4萬元即此處之駐外津貼，而駐外
    津貼係駐外員工於國外不同環境下提供勞務所應得之對價，
    屬勞動基準法（以下簡稱勞基法）第2條第3款所定之工資，
    並非恩惠性給與，自應於原告退休時將上開駐外津貼計入平
    均工資以核算退休金。然被告於原告申請退休時，並未將前
    開駐外津貼列入平均工資計算，致原告短領退休金差額為
    150萬元（計算式：40000×37.5＝0000000），惟原告僅請
    求149萬5000元。至被告事後多次修改派駐管理辦法，薪資
    部分不包括駐大陸津貼，此係違反勞基法之強制規定應屬無
    效。爰依勞基法第55條及勞動契約法律關係提起本訴等語。
    並聲明：（一）被告應給付原告149萬5000元，及自97年2月
    1 日起至清償日止，按年息5％計算之利息。（二）願供擔
    保，請准宣告假執行。
二、被告則以：
（一）原告雖自74年10月15日起至97年1月31日止於被告公司任
      職，然原告自89年3月1日起另受中橡（馬鞍山）公司聘僱
      擔任管理部經理，受該公司之指揮監督，並自該公司領取
      報酬。中橡（馬鞍山）公司雖為被告關係企業，仍為獨立
      之公司法人，與被告屬不同之法人格，不容混為一談。原
      告自89年3月1日起至97年1月31日止，同時與被告及中橡
      （馬鞍山）公司分別成立僱傭關係，受不同僱主指揮監督
      ，並分別自被告公司領取月薪8萬6221元，自中橡（馬鞍
      山）公司領取月薪4萬元。原告基於與中橡（馬鞍山）公
      司之僱傭關係所受領之薪資，係因原告接受該公司指揮監
      督並向該公司提供勞務所得之報酬，自不得計入被告公司
      之平均工資而計算退休金。又被告就外調人員之管理規則
      歷年有修訂，原告所稱之1.1版派駐管理辦法已因修正而
      不再適用，而依92年修正後1.4版之派駐管理辦法可知，
      薪資部分已取消所謂駐大陸津貼，被告復於93年12月制定
      ，並於94年4月11日及95年10月23日兩次修訂之「外調人
      員管理辦法」第9條中，明定外調職工返任被告公司退休
      時，調用機構所核發之薪資不予計入，原告並簽署同意書
      ，同意於退休時，無異議接受勞基法、勞工退休金條例或
      被告公司工作規則核發之退休金，益可證原告同意其於中
      橡（馬鞍山）公司所領之薪資，不應計入被告公司之平均
      工資而計算退休金。
（二）原告迄97年1月31日自被告公司退休為止，服務年資總計
      為22年3月又17天，退休金基數為37.5，平均工資為8萬
      6221元，故原告之退休金總額為323萬3288元，被告已悉
      數給付完畢，是原告並無短領退休金差額等語置辯。並聲
      明：１、原告之訴及假執行之聲請均駁回。２、如受不利
      判決，願供擔保請准宣告免假執行。
三、經本院與兩造整理本件不爭執與爭執事項如下（見本院卷第
    1頁及背面、第7頁）：
（一）不爭執部分：
  １、原告自民國74年10月15日起受僱於被告公司。
  ２、原告自89年3月1日起至被告公司之關係企業中橡（馬鞍山
      ）公司任職，擔任該公司之管理部經理，月薪4萬元，嗣
      原告與中橡（馬鞍山）公司於95年12月25日簽訂被證1號
      之聘僱合約。
  ３、原告於97年1月31日返任被告公司並辨理退休，其於被告
      公司之服務年資為22年3月又17天，退休金基數為37.5 ，
      被告公司以原告退休前6個月平均薪資為8萬6221元計算，
      而給付原告退休金323萬3288元（見原證1）。
  ４、原告於89年3月1日至97年1月31日期間，同時領取被告公
      司所支付之月薪8萬6221元及中橡（馬鞍山）公司所支付
      之月薪4萬元。
  ５、中橡（馬鞍山）公司並未支付退休金予原告。
  ６、若原告向中橡（馬鞍山）公司所領取之月薪4萬元，應列
      入原告退休前6個月之平均薪資計算，則被告應再給付原
      告之退休金差額為149萬5000元。
（二）爭執部分：原告向中橡（馬鞍山）公司所領取之月薪4萬
      元，應否列入原告退休前6個月之平均薪資計算？
四、得心證之理由：
（一）按平均工資，謂計算事由發生之當日前6個月內所得工資
      總額除以該期間之總日數所得之金額，勞基法第2條第4款
      前段定有明文。又按勞基法第2條第3款規定：「工資謂勞
      工因工作而獲得之報酬，包括工資、薪金及按計時、計日
      、計月、計件以現金或實物等方式給付之獎金、津貼及其
      他任何名義之經常性給與均屬之」。又上開經常性給與，
      係勞基法施行細則第10條所列各款以外之給與：一紅利。
      二獎金：指年終獎金、競賽獎金、研究發明獎金、特殊功
      績獎金、久任獎金、節約燃料物料獎金及其他非經常性獎
      金。三春節、端午節、中秋節給與之節金。四醫療補助費
      、勞工及其子女教育補助費。五勞工直接受自顧客之服務
      費。六婚喪喜慶由雇主致送之賀禮、慰問金或奠儀等。七
      職業災害補償費。八勞工保險及雇主以勞工為被保險人加
      入商業保險支付之保險費。九差旅費、差旅津貼及交際費
      。十工作服、作業用品及其代金。十一其他經中央主管機關
      會同中央目的事業主管機關指定者。故所謂工資係指勞工
      因工作而獲得之酬，換言之，工資之認定應以是否屬於勞
      工因提供勞務而由雇主獲致之對價而定，亦即工資須具備
      「勞務對價性」要件，而於無法單以勞務對價性明確判斷
      是否為工資時，則輔以「經常性給與」與否作為補充性之
      判斷標準。
（二）本件原告自89年3月1日調至被告關係企業中橡（馬鞍山）
      公司起，同時領取被告公司支付之月薪8萬6221元及中橡
      （馬鞍山）公司支付之月薪4萬元，此為兩造所不爭執，
      被告雖辯稱：原告既調派海外關係企業，則雇主為各該海
      外公司，受海外公司之指揮監督，並自中橡（馬鞍山）公
      司領取報酬，該公司為獨立之公司法人，與被告屬不同之
      法人格，原告向該公司提供勞務所得之報酬，自不得計入
      被告公司之平均工資云云。惟查，原告係依被告之人事命
      令，始外調至其關係企業即中橡（馬鞍山）公司任職，被
      告對此未予爭執，並自承原告於外調期間，仍與被告維持
      僱傭關係等語明確，而不問被告之派駐管理辦法如何修正
      ，被告對包含原告在內之外調人員確實繼續具有人事指揮
      調動及獎懲考核權限，有歷次之派駐管理辦法（見本院卷
      第28至33頁、第37至41頁）、外調人員管理辦法（見本院
      卷第57頁及背面）在卷可稽，而依被告主張最新修訂之外
      調人員管理辦法第8條復規定：「職工在外調期間仍受本
      公司有關規章之拘束，其自請辭職，應徵得調用機構及本
      公司之同意...」，第10條規定：「職工在外調期間因公
      傷亡辦理退職者，應先歸建本公司後辦理退職...」，第
      11條規定：「職工於外調期間屆滿60歲者，在本公司應即
      辦理退休，不得延長退休年齡...」，第12條則規定：「
      外調人員之考績管理規定如下：二、外調各單位總經理以
      下人員由該單位總經理初評，臺北總公司功能單位複評，
      臺北總公司總經理核定」，第13條亦規定：「外調人員於
      外調期間不得有違背公司利益、信譽及從事其私人事業之
      行為，或於任期屆滿不再派任時，藉故滯留國外或抗拒返
      國接任新職等情事，違者一律以免職處分」等等，並有被
      告公司對於原告之90年度考績通知（見本院卷第22頁）、
      96年1月19日之獎懲令（見本院卷第23頁）在卷可憑，被
      告對此亦不爭執，並於本院審理中自承若被告有需求，會
      不定期請原告回臺灣向被告公司報告，報告內容都與公司
      業務有關等語（見本院卷第27頁），綜上所述，足見原告
      雖經被告調往海外公司，然其關係企業公司之營運、人事
      管理仍由被告決斷，原告之人事調派、管考獎懲及業務執
      行由被告直接監督，甚而退職時亦由被告統計調派前後之
      服務年資及待遇而核算退休金，被告辯稱其與中橡（馬鞍
      山）公司係不同法人，故原告向該公司提供勞務所得之報
      酬與被告無涉，故不得計入被告公司之工資計算範圍內云
      云，委無足採。
（三）再按被告公司89年2月1日第1.1版之派駐管理辦法第4.5條
      規定：「駐大陸津貼：指於派駐大陸地區所領之津貼」，
      第5.2.1條關於「薪資」則規定：「派駐人員之每月薪資
      包含在臺薪資及駐大陸津貼兩項」（見本院卷第31頁）。
      衡諸所謂駐外津貼，係一般企業對於派駐海外地區工作之
      員工，按月所發給之給付，而派駐期間非短期、偶然之性
      質，可認為係為酬傭員工遠赴大陸或海外地區工作之特殊
      辛勞及生活上不便，故該駐外津貼與勞務提供具有對價性
      ，且屬於經常性之給與，應為工資之一部分，於計算平均
      工資時，自應將之計入。而原告自89年起皆派駐被告關係
      企業即中橡（馬鞍山）公司任職，迄97年1月31日返回被
      告公司辦理退休止，期間長達7年有餘並無不同，被告卻
      於後續修正之派駐管理辦法或外調人員管理辦法中，將薪
      資內容取消「駐大陸津貼」項目，改為不含該津貼在內，
      甚或取消關於薪資之定義；並屢次於修正相關辦法後，再
      與原告重新訂定派駐服務契約（見本院卷第36、42至43頁
      ）、或聘僱合約（見同上審卷第20頁），並於95年12月15
      日兩造簽訂之同意書中，被告表明僅按月給付原告「薪資
      」8萬6221元（見本院卷第75頁），至原有之駐大陸津貼
      則改以中橡（馬鞍山）公司名義另以薪資名目發放，凡此
      種種，均可見被告未如派駐原告之初，係以「駐大陸津貼
      」支付外派人員報酬，俾便酬傭此類員工因遠赴海外工作
      之特殊辛勞及生活上不便，反改以駐在公司名義，另以「
      薪資」名目發給，已與一般實務對於外派人員支薪之常情
      有違。依上所述，應認駐在公司以「薪資」名義發給外派
      人員之報酬，實係被告公司原應給付之「駐外津貼」無疑
      。否則若認被告得逕以修改派駐管理辦法方式，任意變更
      名目薪資之定義，將駐外津貼排除適用，藉以減少平均工
      資之計算基礎，無異行剝削勞工之實，顯非事理之平，難
      認公允，亦與被告工作規則第3條第1款、第2款關於「薪
      資」及「平均薪資」定義，均自訂係與勞基法規定相符之
      意旨有違（見本院卷第9頁背面）。準此，被告95年10月
      23日修訂之「外調人員管理辦法」第9條雖規定：「外調
      職工返任本公司退職、退休或資遣時...由本公司核發退
      職金、退休金或資遣費，調用機構所核發之薪資不予計入
      」云云（見本院卷第57頁背面），而將實質上之駐外津貼
      排除在薪資範圍之外，已違反勞基法關於工資定義之規定
      ，並與勞基法係規範勞動條件最低標準之精神不符，於法
      自屬無據。是以被告辯稱依外調人員管理辦法第9條規定
      ，中橡（馬鞍山）公司所核發之月薪4萬元不應計入被告
      公司之平均工資以計算退休金，原告亦簽署同意書表示接
      受云云，自不足採。
（四）準此，原告按月於駐在公司即中橡（馬鞍山）公司所領取
      之月薪4萬元，實係被告公司本應給付之駐外津貼，與勞
      務之提供具有對價性，且屬於經常性給與，應為工資之一
      部分，於計算平均工資時，自應將之計入，以計算原告之
      退休金，被告於核算原告退休金時，未將之列入，於法自
      有未合，原告主張應予計入退休金核算，洵屬有據。原告
      之退休金基數為37.5，加計4萬元駐外津貼後，尚得請領
      之退休金差額為150萬元（計算式：37.5×40000=0000000
      ），原告僅請求149萬5000元，被告對此金額亦不爭執，
      是原告自得請求被告給付上開退休金差額。
六、綜上，原告依兩造間勞動契約、勞基法第55條規定，請求被
    告給付退休金差額149萬5000元，並自97年2月1日起（上開
    利息起算日業經被告同意，見本院卷第26頁）至清償日止，
    按年利率5％計算之利息，為有理由，應予准許。
七、兩造各陳明願供擔保，請准宣告假執行及免為假執行，經核
    於法均無不合，爰各酌定相當擔保金額，併予准許之。
八、本案事證已明，兩造其餘攻擊防禦方法及舉證，核與判決結
    果無影響，爰不再一一論列，附此指明。
九、據上論結，本件原告之訴有理由，依民事訴訟法第78條、第
    390條第2項、第392條第2項，判決如主文。
中    華    民    國    99    年    5     月     7    日
                  勞工法庭    法  官  孫正華
以上正本係照原本作成。
如對本判決上訴，須於判決送達後20日內向本院提出上訴狀。
中    華    民    國    99    年    5     月    7     日
                              書記官  林秀娥

司法院資訊處製作；財團法人民間司法改革基金會備份。
